臺灣臺中地方法院民事判決　　　　　　 99年度重訴字第368號
原　　　告　盧坤城(廖金鋇之承.
訴訟代理人　劉佳田律師
被　　　告　龔天進
訴訟代理人　廖祿榕
被　　　告　林龔和美
訴訟代理人　龔芳美
被　　　告　盧錠錫(龔周明與黃.
訴訟代理人　溫正男
上列當事人間請求分割共有物事件，本院於民國100年3月15日言
詞辯論終結，判決如下：
    主  文
兩造共有坐落臺中市○區○○段三六八之一一五地號、地目田、
面積九六六平方公尺之土地（更正後為九四九平方公尺），其分
割方法如附圖方案（原告廖金鋇方案）所示：編號Ｅ部分面積二
五八平方公尺（更正後為二五四平方公尺），分歸被告林龔和美
取得；編號Ｆ部分面積四三八平方公尺（更正後為四三０平方公
尺），分歸被告龔天進取得；編號Ｇ部分面積九０平方公尺（更
正後為八八平方公尺），分歸被告盧錠錫取得；編號Ｈ部分面積
一八０平方公尺（更正後為一七七平方公尺），分歸原告取得。
訴訟費用由原告負擔三００分之五六，被告龔天進負擔三００分
之一三六，被告林龔和美負擔三００分之八０，被告盧錠錫負擔
三００分之二八。
    事實及理由
壹、原告方面：
  一、聲明：(一)兩造共有臺中市○區○○段368-115號土地准予
      分割，如民國（下同）99年12月27日複丈圖所示H分給原
      告盧坤城、G分給被告盧錠錫、F分給被告龔天進、E分給
      被告林龔和美；(二)訴訟費用由兩造按比例分擔。
  二、陳述：
    (一)坐落臺中市○區○○段第368-115地號、地目田、面積966
      平方公尺土地（下稱系爭土地），為兩造所共有，現為空
      地，無建築物保存之問題。原告之應有部分為300分之56
      、被告龔天進之應有部分為300分之136、被告林龔和美之
      應有部分為300分之80、被告盧錠錫之應有部分為300分之
      28。系爭土地並無不能分割之限制，亦無不分割之協議，
      惟因兩造協議分割不易，故提起本件訴訟請求判決分割系
      爭土地。
    (二)因毗鄰同段368-55地號土地係原告與被告盧錠錫共有，須
      依照原告之分割方案才會有通路而不致成為袋地，又該36
      8-55號土地與原告方案之G、H相毗鄰，故如原告分得H、
      被告盧錠錫分得G，均可與368-55號土地相連，經濟及利
      用價值較高。而被告龔天進分割後分得D或F部分，實際上
      對其影響不大。
    (三)同段368-159及368-163號土地雖為計劃道路，但該預定地
      現尚未開通，且臺中市政府於100年3月9日以中市建土字
      1000017122號函表示，必須「等財源有著，並經議會審議
      通過後辦理」，故該計畫道路顯無法徵收通行。又368-15
      9及368-163號土地，係多人共有，各共有人不可能無償提
      供土地給公眾通行使用。
  三、證據：提出地籍圖謄本、土地謄本、土地使用分區證明書
      、臺中市建設局中市建土字第1000017122號函影本。
貳、被告方面：
  一、被告盧錠錫、龔天進、林龔和美等人之聲明及陳述：
      (一)被告盧錠錫：同意分割，贊成原告之分割方案。因同段
        368-55號土地亦為其所有，由於預定道路尚未開闢，須
        採原告之分割方案，否則該368-55號土地無法利用。又
        地號368-159及368-163共有4個共有人，被告龔天進只
        是其中1個，其他共有人有表示不願提供土地作為道路
        用地，所以市政府不可能徵收。
      (二)被告龔天進：
       1.就系爭土地准予分割如99年12月27日複丈圖（被告龔
         天進方案）所示A部分分配由林龔和美取得；B部分分
         配由盧錠錫取得；C部分分配由盧坤城取得；D部分分
         配由龔天進取得。
       2.依其主張之分割方案所示，A、B、C、D之分割界線與
         同段第368-159地號6米計劃道路路線呈平行線狀態，
         並與同段第353-32地號6米既成道路路線呈垂直線，依
         整筆土地地形整體觀之形成方正地形，並無造成畸形
         、畸零地情形，應為可行之分割方案。A部分面臨同段
         353-32地號6米既成道路，雖北邊因與同段353-1、352
         地號界址線略斜往東南方向呈狹窄形狀，但前面寬闊
         可有效利用面積之經濟效益不因而減少，後面狹窄部
         分則可為建築物之空地比使用，並有建物後院庭園價
         值。
       3.其與原告所主張之分割方案皆面臨同段353-32地號之
         六米既成道路，係坐東朝西向，現已開闢聯外道路通
         行無阻，生活出入方便。將來分割後，建物面向西本
         即可經該既成道路通行，與原告方案主張分配H部分予
         原告，G部分予被告盧錠錫無關。又原告主張如按被告
         龔天進主張之分割方案，將造成同段368-55地號土地
         成為袋地無法通行，但此顯與本件訴訟無關係。
       4.查同段368-159及368-163地號為計畫道路，只是市政
         府現暫不開通，而非不予開闢，其為368-159及368-16
          3地號之共有人，願自行與其他共有人協議出具「使
         用權同意書」提供土地供眾通行。惟縱嗣後市政府未
         予徵收開闢為計畫道路，且其他共有人不願提供土地
         作為道路用地，此亦與系爭土地之分割應採原告所主
         張之方案無關係。又原告或被告盧錠錫均非368-159及
         368-163地號之共有人，縱使分配H、G部分亦無助於計
         劃道路開通。
       5.為其所有之同段368-160地號，現於本院100年度重訴
         字第26號分割共有物事件審理中，其期待日後得以相
         應方便管理建築。故如採其主張之分割方案，D部分將
         來建物壁邊(側面)臨368-159地號6米道路可另開邊門
         裝卸貨物。
      (三)被告林龔和美：同意分割，對分割方案採何案無意見。
  二、證據：提出分割方案示意圖、土地謄本、市府分區使用證
      明書影本、市府府都建字第0990181016號函影本。
參、本院依職權於99年12月27日會同臺中市中山地政事務所地政
    人員至現場勘驗測量現況及分割方案，並請台中市中山地政
    事務所繪製複丈成果圖。
肆、本院判斷：
  一、本件系爭土地之共有人，原為原告廖金鋇、被告龔周明，
      嗣於訴訟進行中，原告廖金鋇將其應有部分讓與盧坤城，
      被告龔周明將其應有部分讓與黃美琴，其後黃美琴又讓與
      盧錠錫，並經盧坤城與盧錠錫分別聲請承當訴訟，經核於
      法並無不合，且兩造均無異議，爰依法由盧坤城承當訴訟
      為原告，盧錠錫承當訴訟為被告。
  二、坐落臺中市○區○○段第368-115地號、地目田、面積966
      平方公尺土地，為兩造所共有，現為空地，無建築物保存
      之問題。原告之應有部分為300分之56、被告龔天進之應
      有部分為300分之136、被告林龔和美之應有部分為300分
      之80、被告盧錠錫之應有部分為300分之28。系爭土地並
      無不能分割之限制，亦無不分割之協議，等情，已為兩造
      所不爭執，並有系爭土地之土地登記謄本1份在卷可稽。
  三、按各共有人除法令另有規定外，得隨時請求分割共有物，
      但因物之使用目的不能分割，或契約訂有不分割之期限者
      ，不在此限，且此項不分割之期限最長不得逾五年，逾五
      年者，縮短為五年，民法第823條第1項、第2項定有明文
      。又裁判分割共有物訴訟，為形式之形成訴訟，其事件本
      質為非訟事件，故法院定共有物之分割方法，雖應斟酌當
      事人之聲明、共有物之性質、經濟效用及全體共有人之利
      益等公平合理之分配之，然不受當事人聲明之拘束，且各
      共有人在分割前之使用狀況或分管約定，法院固不受其拘
      束，惟仍應加以合情考量。故本件系爭土地既無不能分割
      之情事，原告請求裁判分割，自屬有據。
  四、經查，系爭土地現為空地，其上布滿雜草，西側臨6米柏
      油路充當系爭土地之聯外道路，南側有計畫道路（惟尚未
      開闢），北側與第三人所有房屋相鄰，東側與第三人所有
      之房屋及368-55地號土地（該368-55地號土地現為空地，
      原為黃美琴所有，現為原告盧坤城及被告盧錠錫所共有）
      等情，業據本院99年12月27日會同兩造及地政事務所勘驗
      明確，並製有勘驗筆錄及現場圖一份可稽，復有該368-55
      地號之土地謄本為憑，自堪信為真實。再者，對於系爭土
      地之分割面積，兩造同意原告分得面積係180平方公尺，
      被告林龔和美分得面積為258平方公尺，被告龔天進分得
      438平方公尺，被告盧錠錫分得90平方公尺（原登記面積
      因有誤差，業經地政機關更正，詳如附圖所示）等情，亦
      經兩造於本院上開期日勘驗時陳述明確，有勘驗筆錄可憑
      ，則本院決定分割分案，自應參酌兩造上開協議事項。而
      本件兩造間有爭執者，厥為系爭土地，應如何分割之問題
      ，蓋原告所主張之方法係如附圖左邊所示方案（原告廖金
      鋇方案），被告龔天進所主張之方法係如附圖右邊所示方
      案（被告龔天進方案），至於被告林龔和美對於兩案均無
      意見，被告盧錠錫則贊成原告所提之分割方案。就此分割
      方案之問題，兩造互有堅持，本院參酌兩造之意見及勘驗
      現場後，判斷說明如下：
    (一)本件原告與被告龔天進所主張之如附圖所示之分割方法，
      其主要不同，係在於分割後原告及被告盧錠錫與被告龔天
      進之土地坐落位置問題。而本件不論係原告之分割方案，
      或係被告龔天進之分割方案，對於全體共有人所分得土地
      之經濟利益，依現場坐落位置及出入之便利與否加以分析
      ，並未因分割方案之不同致發生重大落差。故本件單就系
      爭土地現況而言，不論事原告所提之分割方案，或係被告
      龔天進所提之分割方案，均可認係公平之方案，合先敘明
      之。
    (二)然本件由於兩造僵持不下，故本院自須於該二分割方案中
      ，擇定其一作為本件分割方法。經查：
      1.為讓土地有更高之經濟利益，分割土地與鄰地間之關係
        ，於本件實有加以考量之必要，本件因與系爭土地相鄰
        之368-55地號土地係屬原告與被告盧錠錫所共有，而該
        368-55地號土地現況為袋地，倘採用原告之分割方案，
        則原告所有之368-55地號土地可經由其與被告盧錠錫所
        分得之系爭如附圖所示Ｇ、Ｈ之土地進出，則該三筆土
        地合併使用之結果，可大幅增加該三筆土地之經濟價值
        ，應可認定；且被告龔天進所分得之土地，坐落在如附
        圖Ｆ處，客觀上亦不會產生重大之不利益或損害也。然
        若依被告龔天進之分割方案，則368-55地號土地勢必成
        為袋地，斯時基於袋地通行之規定，必引發另一訴訟糾
        紛，此顯不利於兩造間法律關係之安定。
      2.再者，本件系爭土地南側所面臨之368-159及368-163地
        號土地，均為都市○○道，然所需道路開闢經費約為1,
        669萬元，台中市政府已先行錄案，俟待財源有著並經
        議會審議通過後辦理等情，有臺中市政府建設局100年3
        月9日中市建土字第1000017122號函在卷可稽。至於該
        二筆計畫道路土地之共有人有被告龔天進、中華民國、
        林美玲、謝淑華等人乙節，亦有土地登記謄本2份在卷
        足憑。又該二筆計畫道路土地之現況現為雜草地並未開
        闢，亦經本院現場勘驗明確，參酌上開台中市政府建設
        局函文，可知該二筆計畫道路之徵收開闢顯難以預期。
        則本件原告所有之368-55地號土地之通行問題，實未因
        有上開二筆計畫道路之存在，而有所解決。
      3.另因上開368-159及368-163地號土地係屬計畫道路，且
        屬多人共有之土地，故縱使依被告龔天進所提之分割方
        案，由被告龔天進分得如附圖Ｄ部分所示之位置，被告
        龔天進就其所分得之Ｄ部分土地，亦無法與368-159地
        號土地合併開發使用而增加土地之經濟價值。充其量，
        亦僅能如被告龔天進於答辯狀（100年3月9日）中所述
        將來「Ｄ部分分配與龔天進者，將來建物壁邊（側面）
        臨368-159地號6米計畫道路，可另開邊門裝卸貨物」而
        已，然此之經濟利益，與上開原告及被告盧錠錫因土地
        合併使用所可能取得之經濟利益相較，則甚遠矣！
      4.綜上所述，就系爭土地之分割位置，本院綜合衡量，認
        應以如附圖原告廖金鋇之分割方案為最佳，爰定分割方
        法如主文第一項所示。
  五、又分割共有物之訴，核其性質，兩造本可互換地位，原告
      提起本件訴訟於法雖屬有據，然被告等人之應訴乃法律規
      定所不得不然，其所為抗辯自為伸張或防衛權利所必要，
      是以本件訴訟費用由敗訴當事人負擔訴訟費用顯失公平，
      本件應由兩造依其應有部分之比例分擔始為公允，爰判決
      如主文第二項所示。
  六、末按系爭土地面積現登記為966平方公尺，然應地政事務
      所測量後發現系爭土地面積超出地籍測量實施規則第243
      條規定之公差範圍，原登記面積為966平方公尺，應更正
      為949平方公尺，且共有人分割後所配賦之面積亦加以更
      正為林龔和美254平方公尺、龔天進430平方公尺、黃美琴
      （按即盧錠錫）88平方公尺、廖金鋇（按即盧坤城）177
      平方公尺等情，有如附圖所示臺中市中山地政事務所土地
      複丈成果圖可憑，且兩造對於該土地複丈成果圖所載事項
      亦均表示無意見，故本件雖依土地登記謄本所載面積為分
      割，惟於實際辦理登記時，仍應依更正後之面積辦理登記
      ，附此敘明。
陸、據上論結，本件原告之訴為有理由，依民事訴訟法第78條、
    第80條之1，判決如主文。
中    華    民    國   100    年    3     月    29    日
                  民事第一庭  法  官  李悌愷
正本係照原本作成。
如對本判決上訴，須於判決送達後20日內向本院提出上訴狀。如
委任律師提起上訴者，應一併繳納上訴審裁判費。
中    華    民    國   100    年    3     月    29    日
                              書記官  林俐娜